【裁判字號】    91,保險上,49
【裁判日期】    920108
【裁判案由】    給付保險金
【裁判全文】
臺灣高等法院花蓮分院民事判決    九十一年度保險上字第四九號
    上  訴  人  甲○○
    訴訟代理人  吳漢成律師
    被 上 訴人  郵政儲金匯業.
    法定代理人  乙○○
    訴訟代理人  蕭芳芳律師
右當事人間請求給付保險金事件，上訴人對於臺灣臺東地方法院中華民國九十一年七
月三十一日九十年度保險字第九號第一審判決不服，提起上訴，本院判決如左：
    主    文
上訴駁回。
第二審訴訟費用由上訴人負擔。
    事    實
甲、上訴人方面：
一、聲明：求為判決
  (一)原判決廢棄。
  (二)被上訴人應給付上訴人新台幣（下同）貳百萬元及自民國（下同）九十年三月十
    二日起至清償日止按年息百分之五計算之利息。
二、陳述：
  (一)就原判決所認定事實部分並無爭執，但原判決適用法律有誤。蓋簡易人壽保險法
    早於七十九年修正，嗣於九十一年六月十一日再次修正四十三條條文，於九十一
    年七月十日公布，該新法第二十五條規定為「由保險契約所發生之權利，自得為
    請求之日起，逾五年不行使而消滅」；且遍查該法，並無原判決所引用之規定，
    故原判決引用簡易人壽保險法第二十五條規定：「保險契約係受要保人或被保險
    人之詐欺而成立者，保險人即得解除契約」之規定，為判決基礎，顯有錯誤。
  (二)依新修正簡易人壽保險法第三十二條其他法令排除適用之規定，並未排除保險法
    第六十四條第二項之規定，原判決認「特別法設有規定者，自應優先適用」，自
    有適用法規不當之情形。
  (三)再者，新修正簡易人壽保險法第十五條第二項規定：「要保人或被保險人故意隱
    匿或因過失遺漏或為不實之說明，足以變更或減少保險人對於危險之估計者，保
    險人得解除保險契約，其危險發生後，亦同。但要保人或被保險人證明危險之發
    生與其隱匿、遺漏或為不實之說明無關者，不在此限」；與保險法第六十四條第
    二項之規定內容相同，原判決不採此條文規定，亦屬判決不適用法規。
  (四)本件被保險人郭金龍之死亡，是急性呼吸道窒息，有死亡證明書可證及原審送請
    法務部法醫研究所鑑定屬實。且該所鑑定報告明白指出被保險人之死亡屬「不可
    預期之意外」，與要保人、被保險人未據實告知說明事項無關，無論依新修正簡
    易人壽保險法第十五條第二項但書或保險法第六十四條第二項但書之規定，被上
    訴人均不得據此解除保險契約。
三、證據：除援用第一審所提證據外，另請求查明新修正「簡易人壽保險法」之施行
    日期。
乙、被上訴人方面：
一、聲明：求為判決如主文第一項所示。
二、陳述：除與原判決記載相同者，茲引用之外，補稱：
  (一)簡易人壽保險法固於九十一年六月十一日全面翻修，惟第四十三條規定「本法施
    行日期，由行政院以命令定之」。簡言之，被上訴人對於簡易人壽保險法九十一
    年六月十一日修正公布後，業已「施行」之事實，應負舉證責任，否則縱然經總
    統公布，未經行政院以命令施行日期，該法尚未可援引為有利上訴人之依據。
  (二)退萬步言之，依法律效力「不溯及既往」之原則，新頒或修正之法律，其適用對
    象，僅限於新法頒布或修正後所發生之事實。本件給付保險金事件，事實發生在
    簡易人壽保險法修正前，依「法律不溯及既往」規定，亦無新修正簡易人壽保險
    法之適用。
  (三)前揭「法律不溯及既往」原則，其例外情形為「施行法中另行列舉某些條文得溯
    及既往」。現九十一年六月十一日修正公布之簡易人壽保險法既尚未施行，則自
    更無於「施行法中臚列某條文得溯及既往」之規定，自應仍適用原舊條文，即簡
    易人壽保險法第二十五條「保險契約由要保人、被保險人或受益人之詐欺而成立
    者，保險人得解除之」。並無如保險法第六十四條第二、三項之規定，依特別法
    優於普通法之原則，自應優先適用，原判決殊屬正確。上訴人援引「已修正、未
    施行」之簡易人壽保險法，自無詳論其內容效力之必要。
三、證據：援用第一審所提證據。
    理    由
一、本件上訴人起訴主張訴外人即其母黃社流於八十八年七月二十八日以訴外人即其
    父郭金龍為被保險人，與被上訴人訂立郵政匯業局簡易人壽保險契約（下簡稱系
    爭契約），保險種類為「終身付費安平二倍保障終身保險」，保險金額為一百萬
    元，並以其為保險理賠受益人；嗣被保險人郭金龍於九十年一月二十八日因「急
    性呼吸道窒息」死亡，依上開契約約定，其應得請領保險金二百萬元，詎被上訴
    人竟拒絕理賠，爰依系爭契約提起本訴，求為命被上訴人給付新台幣二百萬元及
    自九十年三月十二日起按年息百分之五計算之利息等語。上訴人則以系爭契約之
    被保險人郭金龍於投保前三年間，曾因「酒精性肝硬化、慢性肝炎、糖尿病、高
    血壓急性胰臟炎」等疾病，就醫於馬偕紀念醫院台東分院（下稱：台東馬偕醫院
    ），要保人黃社流明知有此攸關被保險人郭金龍身體健康之重大訊息，竟未於要
    保書上據實告知，應屬詐欺；不論保險事故之發生與上開疾病是否有關，依簡易
    人壽保險法第二十五條規定均得解除契約，不受保險法第六十四條第二項但書規
    定之限制，被上訴人已於九十年三月十二日發函解除系爭契約在案，自得拒絕給
    保險金等語，資為抗辯。
二、上訴人所主張訴外人黃社流與被上訴人以郭金龍為被保險人，並以上訴人為理賠
    受益人簽訂系爭契約，契約成立日期為八十八年七月二十八日，保險金額為一百
    萬元，而被保險人郭金龍於九十年一月二十八日因「急性呼吸道窒息」死亡等情
    ，為被上訴人所不爭；並有郵政儲金匯業局簡易人壽保險要保書、保險單及法務
    部法醫研究所死因鑑定函（法醫理字第００一００００六二九號）各一件附卷可
    憑，堪信為真實。而被上訴人抗辯：簽訂系爭契約時，黃社流明知郭金龍曾於八
    十五年七月二十七日就診，經抽血檢查發現急性胰臟炎，予以辦理入院治療，胃
    鏡檢查發現胃潰瘍，腹部超音波發現酒精性肝病，同時心電圖顯示心跳過速，抽
    血檢查發現肝功能不正常，尿酸過高，腎功能異常，至同年八月三日辦理出院並
    經門診繼續治療；另於八十七年一月三十一日因腹痛再度就診，經檢查發現為急
    性胰臟炎復發，因而入院治療，另由胃鏡檢查發現胃炎，腹部超音波發現酒精性
    肝病，於同年二月五日出院並轉門診繼續治療等情形；竟於要保書上被保險人告
    知事項欄第三項「過去二年內是否曾因接健康檢查有異常情形而被建議接受其他
    檢查或治療」、第五項「過去一年內是否曾因患有胰臟炎等疾病接受醫師治療、
    診療及用藥」、第六項「過去五年內是曾因患有高血壓症、肝炎、肝功能異常等
    疾病接受醫師治療、診療及用藥」、第七項「過去五年內是否曾因受傷或住院治
    療七日以上」等四項勾填「否」，並註明郭金龍身體情況為「健康」，隱匿實情
    ；嗣因被上訴人查知上情，而於九十年三月十二日去函表示解除系爭契約等情，
    業據證人卓文賢即承辦本件投保事宜之人員卓文賢於原審證述翔實，且有臺東馬
    偕醫院回覆原審之馬院東院字第乙九○四一五號函、第乙九一二○七九號函、第
    乙九一八○二六號函及被上訴人壽00000000—００一函各一件在卷可稽
    ；復為上訴人所是認，亦堪採信。
三、是本件應審究者為被上訴人得否因系爭契約之要保人黃社流就被保險人郭金龍之
    前開疾病就醫情形有所隱瞞，而得解除系爭契約。經查：
  (一)按簡易人壽保險法專以投保程序簡便且保險金額較低之人壽保險為規範對象，係
    屬保險法之特別法，系爭契約既為簡易人壽保險契約，於簡易人壽保險法有相關
    規定之情形下，自應適用之。又簡易人壽保險法雖於九十一年七月十日修正全文
    四十三條並公布之，並於今年（九十二年）一月一日經行政院命令施行；然系爭
    契約訂定日期為八十八年七月二十八日，依法律不溯及既往原則，新修正之簡易
    人壽保險法於系爭契約並無適用餘地，上訴人有關認本件應適用九十一年七月十
    日修正後簡易人壽保險法之見解尚有誤會，先予敘明。
  (二)次按，就要保人、被保險人所負誠實義務及保險人之解除權方面，九十一年七月
    十日修正前（七十九年十一月三十日修正公布施行）之簡易人壽保險法（以下簡
    稱舊簡易人壽保險法）第二十五條第一項規定：「保險契約由要保人、被保險人
    或受益人之詐欺而成立者，保險人得解除之」。此條文與當時所施行（即八十一
    年四月二十日修正之前）之保險法第六十四條第二項規定：「要保人及被保險人
    對於保險人之書面詢問有不實之說明或故意隱匿，其不實之說明或故意隱匿達保
    險人拒保程度者，保險人得解除契約；其危險發生後亦同。但保險人知其事實或
    因過失不知者，不在此限」；相較以觀，內容若相符節。二者均僅強調要保人或
    被保險人須負誠實義務，姑毋論該二條文規定是否周延，於當時立法時空背景下
    ，一旦要保人或被保險人有說明不實之詐欺情形時，不論與保險事故發生有否關
    連，保險人均得解除契約，應無庸疑。至於嗣後保險法第六十四條第二項雖增訂
    但書規定：要保人或被保險人得以保險事故發生並非基於其不實之說明為由對抗
    保險人；簡易人壽保險法亦於九十一年七月十日比照修法，惟仍不足影響前開就
    舊簡易人壽保險法第二十五條第一項規定之闡釋。
  (三)又民事法規所謂詐欺云者，係指欲相對人陷於錯誤，故意示以不實之事，令其錯
    誤而為意思表示而言，最高法院十八年上字第三七一號著有判例可資參照；而郵
    政儲金匯業局對於投保簡易人壽保險之要約，如認被保險人之體質過於羸弱時，
    得拒絕承保，郵政簡易人壽保險投保規則第六條第二項亦定有明文。查系爭契約
    要保人黃社流於訂定系爭契約時隱瞞被保險人郭金龍曾因急性胰臟炎、酒精性肝
    病等多項疾病住院治療等事實，並於要保書上填寫郭金龍身體狀況「健康」之不
    實事項，致使被上訴人誤認郭金龍並無體質羸弱之情形，而陷於錯誤與其訂定系
    爭契約，已如前述；依上開判例見解，要保人黃社流之行為顯然已構成民事法上
    之詐欺，被上訴人自得依前揭舊簡易人壽保險法第二十五條第一項之規定，就系
    爭契約行使解除權。
四、綜上所述，系爭契約既經被上訴人解除而不存在，上訴人本於受益人地位依據系
    爭契約請求被上訴人給付保險金二百萬元及法定遲延利息，自無理由；其假執行
    之聲請亦失所附麗，應併予駁回。原審為上訴人敗訴之判決，及駁回其假執行之
    聲請，並無不合。上訴意旨指摘原判決適用法律不當，求予廢棄改判，為無理由
    ，應予駁回其上訴。
五、本件判決之基礎事證已臻明確，兩造其餘主張陳述，核與判決無影響，無庸一一
    論列，附此敘明。
據上論結，本件上訴為無理由，依民事訴訟法第四百四十九條第一項，第七十八條，
判決如主文。
中      華      民      國    九十二    年      一      月      八      日
                                    審判長法官  吳  鴻  章
                                          法官  黃  永  祥
                                          法官  林  德  盛
右為正本係照原本作成。
如不服本判決，應於收受送達後二十日內向本院提出上訴書狀，其未表明上訴理由者
，應於提出上訴後二十日內向本院補提理由書狀（均須按他造當事人之人數附繕本）
上訴時應提出委任律師或具有律師資格之人之委任狀；委任有律師資格者，另應附具
律師及格證書及釋明委任人與受任人有民事訴訟法第四百六十六條之一第一項但書或
第二項（詳附註）所定關係之釋明文書影本。
                                    法院書記官  劉  夢  蕾
中      華      民      國    九十二    年      一      月      八      日
附註：
民事訴訟法第四百六十六條之一（第一項、第二項）：
對於第二審判決上訴，上訴人應委任律師為訴訟代理人。但上訴人或其法定代理人具
有律師資格者，不在此限。
上訴人之配偶、三親等內之血親、二親等內之姻親，或上訴人為法人、中央或地方機
關時，其所屬專任人員具有律師資格並經法院認為適當者，亦得為第三審訴訟代理人
。


司法院資訊處製作；財團法人民間司法改革基金會備份。
